臺灣高等法院刑事裁定
110年度毒抗字第613號
抗  告  人  
即  被  告  鍾奇頴


選任辯護人  蕭萬宏律師
            諶亦蕙律師
            李菁琪律師
上列抗告人因違反毒品危害防制條例案件，不服臺灣臺北地方法
院中華民國110年3月19日裁定（110年度毒聲字第63號），提起
抗告，本院裁定如下：
    主  文
抗告駁回。
    理  由
一、原裁定意旨略以：抗告人即被告（下稱被告）鍾奇頴基於施
    用第二級毒品犯意，於民國109年10月19日晚間11時30分許
    ，在新北市○○區○○街000巷0號6樓之住處，將大麻先以研磨
    器磨碎，再置入水煙斗内並摻水後燒烤產生煙霧之方 式，
    施用第二級毒品大麻之事實，業據被告於警詢、偵查中均坦
    承不諱，並有自願受搜索同意書、搜索扣押筆錄、扣押物品
    目錄表、扣押物品收據證明書、現場照片、毒品初步鑑驗報
    告單、勘察採證同意書、新北市政府警察局受採集尿液檢體
    人姓名及檢體編號對照表、台灣檢驗科技股份有限公司109
    年11月4日濫用藥物檢驗報告可參，且有扣案之第二級毒品
    大麻2包、水煙斗吸食器1組、研磨器1個可憑，足徵被告任
    意性自白確與事實相符，其施用第二級毒品之犯行，堪以認
    定。又被告於本案犯行前，並無因施用毒品而經觀察、勒戒
    或強制戒治執行完畢之情形，經原審審核認檢察官之聲請為
    正當，爰依毒品危害防制條例第20條第1項、觀察勒戒處分
    執行條例第3條第1項規定，裁定令被告入勒戒處所觀察、勒
    戒等語。
二、抗告意旨略以：
　㈠本案被告經移送臺灣臺北地方檢察署，檢察官除詢問被告涉
    犯另案外，就被告施用毒品部分，僅詢問被告對採驗尿液過
    程有無意見而已。至於檢察官為緩起訴前應斟酌考量之事項
    全未觸及，不僅未曾訊問被告之具體狀況，亦未見檢察官具
    體審酌被告相關工作，及家庭之特殊狀況，甚未告以被告對
    施用毒品者之治療處遇方式，而未予被告任何陳述意見之機
    會，更未提示尿液送驗結果予被告知悉，檢察官即逕向法院
    聲請裁定觀察勒戒，完全無從知悉其裁量依據為何。檢察官
    固有詢問被告是否願意接受戒癮治療，被告亦表示願意，然
    檢察官裁量選擇聲請原審法院裁定被告觀察勒戒，顯有裁量
    怠惰之違法。
　㈡實則，被告於本案發生前並無前科記錄，始終坦承犯行，品
    行及犯後態度良好。本次係因被告受身心狀況所困，一時不
    察，而施用大麻。又被告與父親共同經營泥作多年，此工作
    需要勞力及技術，被告年長之父親無法一人負擔，倘被告進
    入勒戒處所進行觀察、勒戒，被告必將喪失長年以來穩定之
    工作，亦無法執行已承攬之案件，將因違約而遭業主求償。
    另被告與父母感情甚佳，社群連結緊密鞏固，倘觀察勒戒，
    被告家中經濟來源將被迫中斷，其父母將無人扶養、照顧。
　㈢本案檢察官及原審裁定均未賦予抗告人陳述意見之機會，致
    抗告人遭受觀察、勒戒處分裁定之突襲，顯已有違憲法及公
    民與政治權利國際公約所保障之聽審權。懇請鈞院撤銷原裁
    定並駁回檢察官之聲請，以維被告權益等語。
三、按毒品危害防制條例第24條第1項，採行「觀察、勒戒」與
    「緩起訴之戒癮治療」並行之雙軌模式，並無「緩起訴之戒
    癮治療」應優先於「觀察、勒戒」的強制規定。毒品危害防
    制條例規定之觀察、勒戒處分，係一種針對受處分人將來之
    危險所為預防、矯正措施之保安處分，目的係為斷絕施用毒
    品者之身癮及心癮，並屬強制規定。而該觀察勒戒之程式，
    僅於下開可排除適用外：1.依據毒品危害防制條例第24條第
    1項規定，於檢察官先依刑事訴訟法第253條之1第1項、第25
    3條之2之規定，為附命完成戒癮治療之緩起訴處分時，不適
    用之；2.或犯第10條之罪者，於犯罪未發覺前，自動向行政
    院衛生署指定之醫療機構請求治療，醫療機構依據毒品危害
    防制條例第21條第1項規定，免將請求治療者送法院或檢察
    機關等情；其餘就初犯或觀察勒戒、強制戒治執行完畢3年
    後再犯施用毒品罪之行為人，犯毒品危害防制條例第10條之
    罪者，檢察官即應向法院提出聲請裁定其入勒戒處所觀察、
    勒戒，且凡經檢察官聲請，法院亦僅得依法裁定令入勒戒處
    所執行觀察、勒戒，以查其是否仍有施用毒品傾向，並據以
    斷定幫助受處分人澈底戒毒之方法，尚無自由斟酌以其他方
    式替代之權，亦無因受處分人之個人或家庭因素而免予執行
    之餘地。
四、經查：
  ㈠被告有於前揭時、地，施用第二級毒品大麻之事實，業據被
    告於警詢及偵訊中坦承不諱（見毒偵卷第13至22、93至95頁
    ），且被告為警查獲後所採集之尿液檢體，經台灣檢驗科技
    股份有限公司以酵素免疫分析法初步檢驗，再以氣相層析質
    譜儀法確認檢驗之結果，確呈大麻陽性反應，此有該公司10
    9年11月4日濫用藥物檢驗報告（尿液檢體編號：T0000000號
    ）及自願受搜索同意書、新北市政府警察局林口分局搜索扣
    押筆錄、扣押物品目錄表、扣押物品收據證明書、現場照片
    、毒品初步鑑驗報告單、勘察採證同意書、新北市政府警察
    局受採集尿液檢體人姓名及檢體編號對照表各1紙在卷可稽
    （見毒偵卷第45至65、69至71、103頁），堪認被告確有施
    用第二級毒品大麻之犯行。又被告前未曾因施用毒品犯行受
    觀察、勒戒處分，此有本院被告前案紀錄表在卷可稽，是被
    告係屬初犯施用第二級毒品犯行，亦堪認定。　
　㈡依前所述，毒品危害防制條例第24條第1項，係採行「觀察勒
    戒」與「緩起訴之戒癮治療」並行之雙軌模式，應認檢察官
    有依裁量行使之職權，而檢察官是否給予施用毒品者為附命
    完成戒癮之緩起訴處分，自得本於毒品危害防制條例第24條
    之規定、立法目的，以及「毒品戒癮治療實施辦法及完成治
    療認定標準」，選擇實施對象、內容、方式與執行之醫療機
    構，妥為斟酌、裁量，始予決定，如裁量結果認為適於為緩
    起訴處分者，自應於緩起訴處分中說明其判斷之依據，倘認
    為應向法院聲請觀察、勒戒，因係適用原則而非例外，法院
    原則上應予尊重，僅就檢察官之判斷有違背法令、事實認定
    有誤或其裁量有重大明顯瑕疵等事項為有限度之低密度審查
    。查被告另因涉嫌轉讓禁藥罪案件，經臺灣臺北地方檢察署
    以109年度偵字第28511號案件起訴，現繫屬於臺灣臺北地方
    法院審理中，有起訴書及本院被告前案紀錄表各1件在卷可
    稽(見本院卷第40至43、48頁)，是被告所涉該案結果未明，
    如未來因該案須入監服刑，予以戒癮治療之緩起訴處分所相
    關履行條件勢必無法履行完畢，足見被告之客觀情形確不適
    宜為附戒癮治療之緩起訴處分，則檢察官依其調查結果為判
    斷，審酌上開各情後，未為附命戒癮治療之緩起訴處分，而
    聲請原審法院裁定令入勒戒處所施以觀察、勒戒，實屬檢察
    官裁量權之適法行使，難認檢察官之判斷有違背法令、事實
    認定有誤或裁量有重大明顯瑕疵之情事，法院原則上應予尊
    重。抗告意旨以其家庭及經濟因素等情，請求法院改為戒癮
    治療云云，於法不合，難認可採。　　
  ㈢抗告意旨雖另以檢察官及原審法院未詢問被告之意見，有違
    正當程序，侵害被告之聽審權云云，惟本件檢察官已於109
    年10月20日就本案事實詢問被告，並當庭告知刑事訴訟法第
    95條、31條第5項之相關權利，有檢察官訊問筆錄1件在卷可
    稽（見毒偵卷第93、94頁），被告主張檢察官未詢問被告之
    意見，難認有據。再者，按裁定因當庭之聲明而為之者，應
    經訴訟關係人之言詞陳述；為裁定前有必要時，得調查事實
    ，刑事訴訟法第222條定有明文，是裁定與判決不同，以不
    經言詞陳述為原則，除有上揭所列或刑事訴訟法第10章與被
    告羈押相關之裁定等情形外，並無須經當事人言詞陳述之規
    定，均依書面審理（最高法院102年度台抗字第368號裁定意
    旨參照）。而毒品危害防制條例並未明定法院須經開庭審理
    程序，始得為觀察、勒戒之裁定，此與刑事訴訟法關於羈押
    被告需先行訊問之法定程序原則有別；又依卷內事證所示，
    足認被告本件施用第二級毒品大麻之事證明確，並無再另行
    調查事證之必要，故原審雖未傳訊被告到庭陳述意見，逕依
    本件卷內之訴訟資料書面審理後，裁定被告應送勒戒處所觀
    察、勒戒，即無不合，難謂有何違反正當程序或侵害被告聽
    審權之情。　
五、綜上所述，原審依檢察官之聲請裁定命被告送勒戒處所觀察
    、勒戒，經核其認事用法並無違誤，抗告意旨徒執前詞指摘
    原裁定不當，請求撤銷原裁定，為無理由，應予駁回。　
據上論斷，應依刑事訴訟法第412條，裁定如主文。　　　　
中　　華　　民　　國　　110 　年　　4 　　月　　30　　日
                  刑事第十一庭  審判長法　官  周煙平
                                      法　官  陳俞伶
                                      法　官  連育群
以上正本證明與原本無異。
不得再抗告。
                                      書記官  廖紫喬
中　　華　　民　　國　　110 　年　　5 　　月　　3 　　日